臺中高等行政法院判決
　　　　　　　　　　　　　　　　　　 96年度簡字第00046號
原　　　告　甲○○
被　　　告　臺中縣稅捐稽徵處
代　表　人　乙○○
訴訟代理人　戊○○
　　　　　　己○○
上列當事人間因房屋稅事件，原告不服臺中縣政府中華民國95年
11月16日府訴委字第0950319364號訴願決定，提起行政訴訟，本
院判決如下︰
　　主  文
原告之訴駁回。
訴訟費用由原告負擔。
　　事  實
一、事實概要：緣原告所有坐落台中縣東勢鎮○○路158之1號房
    屋，面積477.9平方公尺，供虛空古元宮作寺廟使用，被告
    所屬東勢分處原依修正前房屋稅條例第15條第1項第3款規定
    准予免稅在案。嗣因民國（下同）90年6月20日公布修正上
    揭規定之免稅要件須以完成財團法人或寺廟登記，且以房屋
    為其所有者為限。經被告所屬東勢分處於95年3月21日查獲
    系爭房屋並非寺廟所有，與該規定不符，乃補徵原告91、92
    、93及94年度房屋稅各為新台幣（下同）6,210元、6,130元
    、6,046元及5,966元。原告不服，申請復查未獲變更，提起
    訴願，遭決定駁回，遂提起本件行政訴訟。
二、兩造聲明：
    (一)原告聲明求為判決：訴願決定及原處分均撤銷。
　　(二)被告聲明求為判決：駁回原告之訴。
三、兩造之陳述：
    (一)原告主張之理由：
    1.被告訴願事實中認為原告當時只提供兩紙說明書，並無其
      他資料佐證系爭房屋為虛空古元宮所有，而認原告之主張
      無可採云云，然本件實情為：當時確有第三人賴大金(已
      歿)提供款項，捐獻予寺廟，用以購地及建築寺廟，然現
      今人已病逝，故只提供其遺孀丙○○親簽之說明書，證明
      確有此事；惟被告全然不採信，且未通知該人問明原委及
      當時實際情形，因該關鍵證人之證詞可能對本件爭執有極
      大影響，其未傳訊顯有不當，亦不符合直接審理、言詞審
      理及辯論主義之審理原則，雖學說上謂訴願均採書面審理
      原則，惟依訴願法相關規定，必要時仍能通知關係人進行
      言詞辯論，且此係有利於原告之證據，若逕行捨棄不用，
      且被告均未說明，只一筆輕描帶過，難謂於採證無違失之
      處。
    2.自80年初蘊釀勸募捐款，原告多方奔走，幸有賴大金及劉
      武雄 (亦已歿)等善男信女熱情贊助及幫忙，當時原告因
      住居該廟址，擔任義工，而各捐贈人本擬為寺廟申請登記
      為財團法人，而在相關文件蒐集齊全前，暫以原告為管理
      人 ( 後登記訴外人丁○○為寺廟之負責人，益證明此情
      形)，嗣即欲登記回寺廟名下，因寺廟申請登記亦需耗費
      時日，才會現在仍登記在原告名下，並由原告任土地稅之
      納稅義務人。
    3.復因原告全心全意投入廟內事務之經營及處理，另方面亦
      進行申請補辦登記程序，當時請教被告內承辦關於寺廟登
      記之人員，其回應說：先以原告名義辦理登記，之後再移
      交寺廟使用，故原告遵此而行，係基於相信承辦人員之指
      示，應有信賴基礎，即被告行政機關已有使人民信任之行
      政行為及措施(核其性質，不論係事實行為或行政指導)，
      並基此信任而為具體表現之信賴行為，且其信賴並無行政
      程序法第119條信賴不值保護之情形，自有適用信賴保護
      原則；然今被告卻事後惡化原告之法律地位，並開具補稅
      通知，要原告補徵91至94年之房屋稅，有違該原則；況房
      屋稅條例於90年6月20日經立法院三讀通過，行政院即以
      函示核定，自同年7月1日即施行，其間不過十餘天，毫無
      緩衝設置，即訂定過渡條款或其他合理補救措施，對人民
      言造成突襲，不論來自立法機關或行政機關，可見若照此
      刻板之執行，亟不妥適。
    4.又該寺廟之負責人為丁○○，而非原告，丁○○亦非納稅
      義務人，可見納稅與否，與是否為所有人或負責人並無一
      定必然之關係；爰此，前開原告辯稱非該寺廟房屋之所有
      人，僅係暫為代繳相關稅捐之管理人，被告竟不採信，以
      原告為納稅義務人，進而推論原告即為該房屋之所有人，
      而需補稅，自有推論邏輯上之謬誤，且與事實不符，此可
      傳訊丁○○，即可查知所有權歸屬及情事之原委。
    (二)被告答辯之理由：
    1.按「房屋稅向房屋所有人徵收之。其設有典權者，向典權
      人徵收之。共有房屋向共有人徵收之，由共有人推定一人
      繳納，其不為推定者，由現住人或使用人代繳。」、「納
      稅義務人應於房屋建造完成之日起30日內檢附有關文件，
      向當地主管稽徵機關申報房屋稅籍有關事項及使用情形；
      其有增建、改建、變更使用或移轉、承典時，亦同。」、
      「本條例第4條第1項所稱之房屋所有人，指已辦登記之所
      有權人及未辦理所有權登記之實際房屋所有人。」為房屋
      稅條例第4條第1項、第7條及臺中縣房屋稅徵收細則第2條
      所明定。次按「私有房屋有左列情形之一者，免徵房屋稅
      ：三、專供祭祀用之宗祠、宗教團體供傳教佈道之教堂及
      寺廟。」、「私有房屋有左列情形之一者，免徵房屋稅：
      三、專供祭祀用之宗祠、宗教團體供傳教佈道之教堂及寺
      廟。但以完成財團法人或寺廟登記，且房屋為其所有者為
      限。」為90年6月20日公布修正前及修正後(行政院核定自
      90年7月1日施行)房屋稅條例第15條第1項第3款所規定。
      另「房屋稅之納稅義務人應為房屋所有人、典權人、或共
      有人，而納稅義務人之變更自應有其法定之原因，非依法
      不得變更之。本件坐落○林縣北○鎮○○里○○路○○○
      號房屋，原始納稅義務人為吳某，嗣於48年12月間以買賣
      原因變為施某，再於56年7月以贈與原因變更為蔣某，以
      迄於今。上訴人檢附之台灣高等法院台中分院57年度上字
      第1300號判決抄本，係蔣某訴請法院判決其遷讓房屋而被
      駁回者，並不足以證明上訴人對上開房屋之所有權，其據
      以申請變更納稅義務人名義，自為法所不許。」為最高行
      政法院60年判字第360號判例所明示。
    2.卷查原告所有坐落東勢鎮○○路158之1號房屋，面積477.
      9平方公尺，供虛空古元宮作寺廟使用，被告所屬東勢分
      處原依修法前房屋稅條例第15條第1項第3款規定准予免稅
      在案。嗣因90年6月20日公布修正上揭規定之免稅要件須
      以完成財團法人或寺廟登記，且房屋為其所有者為限。經
      被告所屬東勢分處於95年3月21日查獲系爭房屋並非寺廟
      所有，與該規定不符，乃補徵原告91、92、93及94年度房
      屋稅各為6,210元、6,130元、6,046元及5,966元，並無違
      誤。
    3.原告主張略以：當時確有第三人賴大金提供款項，捐獻予
      寺廟，用以購地及建築寺廟，然今人已病逝，只提供其遺
      孀丙○○親簽之說明書，證明確有此事；惟被告不採信且
      未通知該人問明原委及當時實際情形，不符合直接審理、
      言詞審理及辯論主義之審理原則。自80年初勸募捐款，幸
      有賴大金及劉武雄(已歿)等善男信女熱情贊助及幫忙，當
      時原告因住居該廟址，擔任義工，各捐贈人本擬為寺廟申
      請登記為財團法人，在相關文件蒐集齊全前，暫以原告為
      管理人(後登記訴外人丁○○為寺廟之負責人，益證明此
      情形)，嗣即欲登記回寺廟名下，因寺廟申請登記需耗費
      時日，才會現在仍登記在原告名下，並由原告任土地稅之
      納稅義務人。因原告全心全意投入廟內事務之經營及處理
      ，亦進行申請補辦登記程序，當時請教被告內承辦關於寺
      廟登記之人員，其回應先以原告名義辦理登記，之後再移
      交寺廟使用，原告遵此而行係基於相信承辦人員之指示，
      應有信賴基礎，即被告行政機關已有使人民信任之行政行
      為及措施(核其性質，不論係事實行為或行政指導)，並基
      此信任而為具體表現之信賴行為，且其信賴並無行政程序
      法第119條信賴不值保護之情形，自有信賴保護原則之適
      用；然被告事後開單補徵91至94年之房屋稅，有違該原則
      ；況房屋稅條例於90年6月20日三讀通過，並自同年7月1
      日即施行，其間不過十餘天，毫無緩衝設置，即訂定有過
      渡條款或其他合理補救措施，對人民造成突襲，亟不妥適
      。又該寺廟之負責人為丁○○，而非原告，丁○○亦非納
      稅義務人，可見納稅與否，與是否為所有人或負責人並無
      必然關係；故原告非該寺廟房屋之所有人，僅係暫為代繳
      相關稅捐之管理人，被告不採信，以原告為納稅義務人，
      進而推論原告即為該房屋之所有人，而需補稅，自有推論
      邏輯上之謬誤，與事實不符。
    4.案經台中縣政府95年6月30日府民宗第0950178658號函查
      復：「主旨：有關貴處函請本府查明東勢鎮虛空古元宮於
      辦理寺廟登記時有無提供資料證明該房子為其所有乙案，
      經查該宮係屬補辦登記之寺廟，尚未取得建築執照及使用
      執照。」基此，原告提供之台中縣政府90年11月6日核發
      中縣寺廟登補字第281號寺廟登記證尚無法證明系爭房屋
      為虛空古元宮所有。次查，被告95年5月22日以中縣稅法
      字第0953681728號函請原告於文到7日內提供虛空古元宮
      84年初建造系爭房屋之相關資料以憑核辦，惟原告除提供
      2紙說明書外，並無其他資料佐證系爭房屋係虛空古元宮
      所有，是原告主張尚無可採。再查，原告於84年7月18日
      向被告所屬東勢分處申報設立坐落東勢鎮○○路158號左
      邊鋼鐵造房屋 (即門牌東勢鎮○○路158之1號房屋)之房
      屋稅籍，並出具房屋設籍課稅申明書承諾上揭房屋為其所
      興建完成，經被告所屬東勢分處84年7月28日稅東分二字
      第84006294號函編定稅籍編號在案，迄今被告所屬東勢分
      處房屋稅籍紀錄表上所載之納稅義務人仍為原告，參照首
      揭最高行政法院60年判字第360號判例意旨，房屋稅納稅
      義務人應為房屋所有人、典權人、或共有人，而納稅義務
      人之變更自應有其法定之原因，非依法不得變更之。至原
      告主張先以其名義辦理登記，之後再移交寺廟使用，係基
      於相信被告承辦人員之指示等情，僅係原告之空言主張，
      並無提供資料佐證其詞，自不足採信，亦無涉信賴保護原
      則。綜上所述系爭房屋並非寺廟所有，與房屋稅條例第15
      條第1項第3款免稅規定不符，被告機關所屬東勢分處向原
      告補徵系爭房屋之91至94年度房屋稅，係依法行政，並無
      不合。
    理  由
一、按「房屋稅向房屋所有人徵收之。其設有典權者，向典權人
    徵收之。共有房屋向共有人徵收之，由共有人推定1人繳納
    ，其不為推定者，由現住人或使用人代繳。」、「納稅義務
    人應於房屋建造完成之日起30日內檢附有關文件，向當地主
    管稽徵機關申報房屋稅籍有關事項及使用情形；其有增建、
    改建、變更使用或移轉、承典時，亦同。」、「私有房屋有
    左列情形之一者，免徵房屋稅：一、．．．三、專供祭祀用
    之宗祠、宗教團體供傳教佈道之教堂及寺廟。但以完成財團
    法人或寺廟登記，且房屋為其所有者為限。」分別為房屋稅
    條例第4條第1項、第7條及第15條第1項第3款所明定。次按
    「本條例第4條第1項所稱之房屋所有人，指已辦登記之所有
    權人及未辦理所有權登記之實際房屋所有人。」為台中縣房
    屋稅徵收細則第2條所規定。又「房屋稅之納稅義務人應為
    房屋所有人、典權人、或共有人，而納稅義務人之變更自應
    有其法定之原因，非依法不得變更之。本件坐落○林縣北○
    鎮○○里○○路○○○號房屋，原始納稅義務人為吳某，嗣
    於48年12月間以買賣原因變為施某，再於56年7月以贈與原
    因變更為蔣某，以迄於今。上訴人檢附之台灣高等法院台中
    分院57年度上字第1300號判決抄本，係蔣某訴請法院判決其
    遷讓房屋而被駁回者，並不足以證明上訴人對上開房屋之所
    有權，其據以申請變更納稅義務人名義，自為法所不許。」
    最高行政法院60年判字第360號著有判例。
二、本件原告所有坐落台中縣東勢鎮○○路158之1號房屋，面積
    477.9平方公尺，供虛空古元宮作寺廟使用，被告所屬東勢
    分處原依修正前房屋稅條例第15條第1項第3款規定准予免稅
    在案。嗣因90年6月20日公布修正上揭規定之免稅要件須以
    完成財團法人或寺廟登記，且以房屋為其所有者為限。經被
    告所屬東勢分處於95年3月21日查獲系爭房屋並非寺廟所有
    ，與該規定不符，乃補徵原告91、92、93及94年度房屋稅各
    為6,210元、6,130元、6,046元及5,966元。原告不服，循序
    提起本件行政訴訟，並為如事實欄所示之主張。
三、經查，原告曾於84年7月18日向被告所屬東勢分處申報設立
    坐落台中縣東勢鎮○○路158號左邊鋼鐵造房屋 (即門牌東
    勢鎮○○路158之1號房屋)之房屋稅籍，並出具房屋設籍課
    稅申明書承諾上開房屋為其所興建完成，且經被告所屬東勢
    分處84年7月28日稅東分二字第84006294號函編定稅籍編號
    在案，有新建房屋申報書、房屋設籍課稅申明書及被告所屬
    東勢分處84年7月28日稅東分二字第84006294號函等件附於
    原處卷可稽。原告雖主張系爭房屋為虛空古元宮所有，惟虛
    空古元宮於90年11月6日始辦理寺廟登記，經被告函請臺中
    縣政府95年6月30日府民宗第0950178658號函查復：「主旨
    ：有關貴處函請本府查明東勢鎮虛空古元宮於辦理寺廟登記
    時有無提供資料證明該房子為其所有乙案，經查該宮係屬補
    辦登記之寺廟，尚未取得建築執照及使用執照。」準此，原
    告提供之台中縣政府90年11月6日核發中縣寺廟登補字第281
    號寺廟登記證尚無法證明系爭房屋為虛空古元宮所有。再者
    ，被告95年5月22日以中縣稅法字第0953681728號函請原告
    於文到7日內提供虛空古元宮84年初建造系爭房屋之相關資
    料以憑核辦，惟原告除提供2紙說明書外，並無其他資料佐
    證系爭房屋係虛空古元宮所有。另證人丙○○、丁○○雖證
    述部分資金為信徒所捐贈，惟原告於申報系爭房屋之稅籍時
    ，既已於新建房屋申報書表明為其所興建，上開證人丙○○
    、丁○○之證詞及說明書尚難為原告有利之認定。參照首揭
    法條及最高行政法院60年度判字第360號判例意旨，房屋稅
    納稅義務人應為房屋所有人、典權人或共有人，而納稅義務
    人之變更自應有其法定之原因，非依法不得變更之。況被告
    所屬東勢分處房屋稅籍紀錄表上所載系爭房屋之納稅義務人
    仍為原告，原告迄未予以變更，足認上開新建房屋申報書所
    載內容與事實相符。至原告主張先以其名義辦理登記，之後
    再移交寺廟使用，係基於相信被告承辦人員之指示等情，僅
    係原告之空言主張，並無提供資料佐證其詞，自不足採信，
    亦無涉信賴保護原則。綜上所述，系爭房屋既非虛空古元宮
    所有，與房屋稅條例第15條第1項第3款免稅規定不符，被告
    機關所屬東勢分處向原告課徵系爭房屋91、92、93及94年度
    房屋稅，核無違誤，復查決定及訴願決定遞予維持，亦無不
    合。原告仍執前詞訴請撤銷，為無理由，應予駁回。又本件
    為簡易訴訟程序案件，爰不經言詞辯論，逕為判決。至兩造
    其餘之主張，與本件判決之結果無影響，爰毋庸逐一加以論
    述，附此敘明。
四、據上論結，本件原告之訴為無理由，依行政訴訟法第233條
    第1項、第236條、第195條第1項後段、第98條第3項前段，
    判決如主文。
中　　華　　民　　國　　96　　年　　6 　　月　　27　　日
                      第二庭法  官　林　秋　華
以上正本證明與原本無異。
如不服本判決，應於判決送達後20日內，以本訴訟事件所涉及之
法律見解具有原則性者，始得向本院提出上訴狀並表明上訴理由
，經最高行政法院許可，否則不得上訴；如於本判決宣示後送達
前提起上訴者，應於判決送達後20日內補提上訴理由書（均應依
對造人數提出繕本）。提起上訴應預繳送達用雙掛號郵票390元
（34元及5元郵票各10份)。
中　　華　　民　　國　　96　　年　　7　　月　　 3　   日
                            書記官  黃  靜  華
